【裁判字號】    95,重訴,102
【裁判日期】    951221
【裁判案由】    分割共有物
【裁判全文】
臺灣臺南地方法院民事判決             95年度重訴字第102號
原      告  乙○○
訴訟代理人  尤挹華律師
            郭正鵬律師
被      告  甲○○
            丙○○
            丁○○
訴訟代理人  洪玉崑律師
上列當事人間請求分割共有物事件，經本院於中華民國95年12月
7日言詞辯論終結，判決如下：
    主      文
兩造共有坐落台南市○○區○○段六八０地號、地目田、面積二
四四六點００平方公尺土地及同段六八一地號、地目田、面積二
七００點九三平方公尺土地應合併分割為如後附附圖一臺南市安
南地政事務所複丈日期為民國九十五年七月五日之土地複丈成果
圖所示：編號Ｂ部分面積一三八一點三六平方公尺土地分歸原告
取得；編號Ａ部分面積八二八點八二平方公尺土地分歸被告丁○○取得；編號Ｃ部分面積一三八一點三六平方公尺土地分歸被告
甲○○取得；編號Ｄ部分面積一三八一點三六平方公尺土地分歸
被告陳豐利取得；編號Ｅ部分面積一七四點０三平方公尺土地由
兩造按原應有部分比例保持共有。
被告丙○○應補償原告新台幣柒拾壹萬零陸佰零捌元、應補償被
告丁○○壹拾萬貳仟貳佰玖拾陸元；被告甲○○應補償被告丁○○伍拾參萬貳仟柒佰貳拾伍元。
訴訟費用由被告丁○○負擔百分之十六，被告甲○○、丙○○
各負擔百分之二十八，餘由原告負擔。
    事實及理由
一、原告主張：
（一）坐落台南市○○區○○段680地號、地目田、面積2446.00
      平方公尺土地及同段681地號、地目田、面積2700.93平方
      公尺土地（下稱系爭土地）均為兩造所共有，應有部分均
      為：原告18分之5、被告甲○○18分之5、被告丙○○18分
      之5、被告丁○○18分之3。系爭土地並無不能分割之情形
      ，亦無因物之使用目的不能分割之情形。惟因兩造無法協
      議決定分割之方法，爰依民法第823條之規定，請求裁判
      分割。
（二）本件應依原告主張之分割方案（甲案）合併分割較為適宜
      ：
      (1)依台南市建築管理自治條例第5條第1款規定：「巷道為
        單向出口長度在40公尺以下，雙向出口在80公尺以下，
        寬度不足4公尺者，以該巷道中心線為準，兩旁均等退
        讓，以合計達到4公尺寬度之邊界線作為建築線；巷道
        長度超過上開規定者，兩旁亦應均等退讓，以合計達到
        6公尺寬度之邊界線作為建築線。但面臨工業區○○○
        巷道之基地，應以合計達8公尺寬度之邊界線作為建築
        線」。職故，倘日後兩造於系爭土地地目變更後，有於
        系爭土地上興建房屋之打算，對於面臨巷道之基地興建
        建築物時，其建築線之指定，除面臨工業區○○○巷道
        之基地須保留8公尺外，其餘依巷道之長度僅須保留4公
        尺或6公尺即得合法利用。且目前兩造雖均同意依應有
        部分對於複丈成果圖編號Ｅ部分保持共有（甲、乙案均
        同），以供分得編號Ａ、Ｂ部分的被告丁○○及原告出
        入，但若將「Ｅ部分」作為道路之寬度擴張至8公尺，
        不但對於日後建築或通行狀況未有助益（蓋道路寬度保
        留6公尺即為已足且合法），反而會對其他被告甲○○
        、丙○○造成不公平之結果，即渠等必須犧牲更多持分
        來就Ｅ部分保持共有，勢將影響其分得土地之面積。
      (2)被告丁○○雖辯稱「Ｅ部分」作為道路之寬度若擴張至
        8公尺，將有助於出入之安全與便利，且可增加原告與
        被告丁○○土地之價值，亦相對減少被告甲○○、丙○○補償費之負擔。惟查：縱將「Ｅ部分」作為道路之寬
        度擴張至8公尺，對於「Ｅ部分」土地東南面與北安路
        交叉路口轉彎之角度（即同段640地號土地地形形成之
        轉彎角），亦將不會產生減緩轉彎幅度的效果，蓋屆時
        轉彎車輛仍需沿同段640地號土地北面與「Ｅ部分」鄰
        接之處行駛後轉彎，依國內行車靠右之交通規則及駕駛
        習慣，轉入北安路之角度根本與路寬無關。況且，縱使
        考慮「Ｅ部分」共有巷道轉入台南市○○路之角度安全
        ，6公尺之路寬實已綽綽有餘，只要未來使用道路之人
        於駛入北安路前，多注意北安路來向車流，被告丁○○
        所擔心之安全問題，自然迎刃而解，實無須再犧牲另二
        名被告甲○○、丙○○應分得面積來成就「2公尺」的
        輜銖之差。
      (3)依宏宇不動產估價師事務所出具之鑑定報告結果觀之，
        若以「Ｅ部分」作6公尺寬之方案為土地分割（即原告
        方案），原告分得土地之鑑估價格為新台幣（下同）5,
        795,321元，被告丁○○為3,268,536元，被告甲○○為
        7,038,654元，被告丙○○為7,318,833元。反之，若以
       「Ｅ部分」作8公尺寬之方案為土地分割（即被告方案）
       ，原告分得土地之鑑估價格則減為5,754,795元，被告丁○○減為3,245,680元，被告甲○○減為6,912,626元，
       被告丙○○減為7, 187,789元。兩相比較之下，依原告
       所主張之分割方案，顯然令兩造之土地於合併分割後能
       取得較高之價值，自屬妥當。
（三）並聲明：兩造共有坐落台南市○○區○○段680地號及同
      段681地號土地應合併分割為如後附附圖一臺南市安南地
      政事務所複丈日期為民國95年7月5日之土地複丈成果圖所
      示：編號Ｂ部分面積1381.36平方公尺土地分歸原告取得
      ；編號Ａ部分面積828.82平方公尺土地分歸被告丁○○取
      得；編號Ｃ部分面積1381.36平方公尺土地分歸被告甲○○取得；編號Ｄ部分面積1381.36平方公尺土地分歸被告
      陳豐利取得；編號Ｅ部分面積174.03平方公尺土地由兩造
      按原共有比例保持共有。
二、被告答辯:
（一）被告甲○○、丙○○部分：
      同意原告所提之分割方案，惟希望補償其他共有人之金額
      能夠降低。
（二）被告丁○○部分：
      (1)原告雖舉台南市建築管理自治條例第5條第1款規定，主
        張對於面臨巷道之基地興建建築物時，其建築線之指定
        ，除面臨工業區○○○巷道之基地須保留8公尺外，其
        餘依巷道之長度僅須保留4公尺或6公尺即屬合法，及將
        Ｅ部分土地之寬度擴張至8公尺，對被告甲○○、丙○○造成不公平之結果，即渠等必須犧牲更多持分來就Ｅ
        部分保持共有…云云。惟台南市建築管理自治條例第5
        條第1款之規定，係就建築所須巷道寬度所規範之最低
        標準，於考量分割共有物事件之留設道路對外通行寬度
        上，除應不得低於建築所須巷道寬度所規範之最低標準
        外，對共有人於分割後所分得各別土地之通行公路之情
        形，亦應予以審酌比較，而非單純以建築所須巷道寬度
        所規範之最低標準為依據，以兼顧土地共有人全體之利
        益。按系爭二筆土地東南邊鄰接北安路，以土地分割後
        通行公路之使用情形，因北安路為30米寬車流量高之大
        馬路，中間設分隔島，車輛或農用耕耘機通行進出Ｅ部
        分土地私設道路達被告丁○○分得之Ａ部分土地，僅能
        由北安路往東南方向行進，而Ｅ部分土地與東南面北安
        路交叉路口轉彎之角度高達約150度，在車輛或農用耕
        耘機由Ｅ部分土地駛入北安路時之迴轉輻度極大，必須
        顧慮駛入北安路所面臨車流交會安全，是以在通行使用
        上，留設6米寬之私設道路通行顯然較留設8米寬之私設
        道路不方便且不安全。雖留設8米寬之私設道路較留設
        6米寬之私設道路將使被告甲○○、丙○○分割後所有
        土地面積由1381.36平方公尺減為1362.46平方公尺，增
        加共有土地約19平方公尺之負擔，但僅不到60分之1，
        影響微小；而於系爭二筆土地分割留設8米寬之私設道
        路，不僅原告及被告丁○○所分得土地有通行使用之較
        大利益，且可增加原告及被告丁○○所分得土地之價值
        ，減少被告甲○○、丙○○補償費負擔。是以比較分割
        後土地通行公路之情形，被告甲○○、丙○○分別分得
        Ｃ部分、Ｄ部分土地鄰接30米寬北安路，若僅留設如附
        圖甲案所示6米寬土地供被告丁○○所分得Ａ部分土地
        及原告乙○○分得Ｂ部分土地通行使用以至北安路，顯
        失衡平。故本件分割方案應以乙案即後附附圖二較為適
        當。
      (2)分割後之土地，其每平方公尺之價值不同，依宏宇不動
        產估價師事務所鑑價之結果如表3.7被告丁○○主張之
        分割方案乙案應相互找補差額地價金額表所示，被告甲○○、丙○○應補償被告丁○○及原告乙○○。因此，
        被告丁○○應受補償差額新台幣604,468元，由被告甲○○、丙○○各分擔247,856元、356,612元。原告乙○○應受補償差額新台幣662,119元，由被告甲○○、丙○○各分擔247,856元、414,263元。
      (3)聲明：兩造共有坐落台南市○○區○○段680地號及
        同段681地號二筆土地合併分割，如附圖二乙案所示：
        編號Ａ部分土地面積817.48平方公尺分歸被告丁○○取
        得、編號Ｂ部分土地面積1362.46平方公尺分歸原告乙○○取得、編號Ｃ部分土地面積1362.46平方公尺分歸
        被告甲○○取得、編號Ｄ部分土地面積1362.46平方公
        尺分歸被告丙○○取得、編號Ｅ部分土地面積242.07平
        方公尺由兩造按原共有比例保持共明。被告甲○○應
        分別補償被告丁○○新台幣247,856元、補償原告乙○○新台幣247,856元，被告丙○○應分別補償被告丁○○新台幣356,612元、補償原告乙○○新台幣414,263元
        。
三、兩造不爭執事項：
（一）坐落台南市○○區○○段680地號、681地號土地均為兩造
      所共有，應有部分均為：原告18分之5、被告甲○○18 分
      之5、被告丙○○18分之5、被告丁○○18分之3。
（二）兩造同意就台南市○○區○○段680、681地號土地為合併
      分割。惟就分割方法無法達成協議。
（三）被告丁○○就台南市○○區○○段680、681地號土地之應
      有部分18分之3，係向訴外人陳金雄、陳琳菁買受取得。
（四）原告所提出80年3月17日陳金雄、陳琳菁所書立之切結書
      及地籍圖謄本為真正。陳金雄、陳琳菁原分管位置為上開
      地籍圖謄本所示之位置。
四、本件經兩造協議簡化爭點為：
    系爭坐落台南市○○區○○段680、681地號土地，以何分割
    方法為適當？茲說明於後：
（一）按各共有人如非因物之使用目的不能分割或契約訂有不分
      割期限者，得隨時請求分割共有物。又共有物之分割，依
      共有人協議之方法行之。分割之方法，不能協議決定者，
      法院得因任何共有人之聲請，命為左列分配：一、以原物
      分配於各共有人。二、變賣共有物，以價金分配於各共有
      人，民法第823條第1項、第824條第1項分別定有明文。又
      按因繼承、強制執行、公用徵收或法院之判決，於登記前
      已取得不動產物權者，非經登記，不得處分其物權，民法
      第759條亦定有明文。經查系爭二筆土地為兩造所共有，
      兩造未訂有不分割之特約，亦無因物之使用目的不能分割
      情事，且前經本院台南簡易庭95年度南簡調字第182號分
      割共有物事件調解不成立，則原告依民法第823條第1項、
      第824條第2項之規定，訴請系爭土地共有人即被告裁判分
      割系爭土地，即有理由，應予准許。
（二）又按分割共有物以消滅共有關係為目的，法院裁判分割共
      有土地時，除該土地內，有部分土地因使用目的不能分割
      （如為道路）或部分共有人仍願維持共有關係，或部分當
      事人因繼承關係須就分得之土地保持公同共有者外，應將
      土地分配於各共有人單獨所有。經查本件兩造對於分割後
      分配之位置並無爭議，亦均同意保留部分土地共有以設置
      道路，惟爭執要點在於保留共有之私設道路應以6公尺或8
      公尺為適當。查系爭二筆土地鄰近台南市○○路，台南市
      安南區○○段680地號土地上現長雜草、681地號土地上部
      分設有廣告鐵架，其餘部分長滿滿雜草，又680地號土地
      東南角部分臨台南市○○路，681地號土地東南邊為同段
      681 之2地號、681之1地號土地，681之1地號土地即為現
      北安路等情，業經本院會同台南市安南地政事務所測量員
      至現場勘驗屬實，並製有勘驗筆錄可稽。準此，本院審酌
      系爭土地之地形、使用現況、臨路情形、各共有人應有部
      分之比例與其意願、各人分得部分是否較為接近方正完整
      而利於使用，並兼顧各共有人分得部分之通行便利及單獨
      分得實際能充分利用之面積，以增加分得土地使用上之經
      濟效益等一切情狀，認如附圖一所示之分割方案，符合系
      爭土地分割之整體效益及共有人全體之利益，應可採取。
（三）被告丁○○雖不同意如附圖一所示之分割方案（下稱甲案
      ），另提出如附圖二所示之分割方案（下稱乙案），並認
      如附圖二所示之分割方案可增加原告及被告丁○○所分得
      土地之價值，減少被告甲○○、丙○○補償費負擔云云，
      惟查：
      (1)原告所主張之甲案與被告丁○○所主張之乙案，各共有
        人所分得之位置大致相同，私設道路之位置亦均在系爭
        土地之西南角，甲、乙兩案之差別僅在於私設道路之寬
        度以6公尺或8公尺而有不同。被告丁○○雖辯稱如採乙
        案，可增加原告及被告丁○○土地之價值，惟本院就兩
        造所主張甲、乙分割方案，送請宏宇不動產估價師事務
        所鑑定結果，甲案分割後各共有人之土地價值為：原告
        5,795,321元，被告丁○○3,268,536元，被告甲○○7,
        038,654元，被告丙○○7,318,833元；乙案分割後各共
        有人之土地價值為：原告5,754,795 元，被告丁○○
        3,245,680元，被告甲○○6,912,626元，被告丙○○
        7,187,789元，有該事務所之估價報告書在卷可稽，相
        較之下，甲案分割後全部共有人土地價值合計23,421
        ,344 元較乙案分割後各共有人之土地價值合計23,100,
        890元為高，足見採取甲案之分割方法，更能提高各共
        有人之土地價值。
      (2)至於被告丁○○另稱如採乙案私設道路達8公尺寬，對
        將來出入台南市○○路較安全便利云云，惟查台南市○○路道路彎度大，此為道路本身設計問題，縱私設道路
        達8公尺寬亦無解於減緩轉彎幅度之效果，採甲案之6公
        尺寬私設道路應已足敷使用。被告丁○○又稱採乙案，
        可減少被告甲○○、丙○○之補償費負擔云云，查被告
        甲○○、丙○○雖稱希望能降低補償他共有人之費用，
        惟渠二人仍表示同意原告所提出之分割方案，故被告丁○○據此主張分割方案以乙案為宜，亦無可採。
（四）綜上，本院審酌系爭土地之地形、使用現況、臨路情形、
      各共有人應有部分之比例與其意願、各人分得部分是否較
      為接近方正完整而利於使用，並兼顧各共有人分得部分之
      通行便利及單獨分得實際能充分利用之面積，以增加分得
      土地使用上之經濟效益等一切情狀，認如附圖一（甲案）
      所示之分割方案，即兩造共有坐落台南市○○區○○段
      680地號及同段681地號土地應合併分割為如臺南市安南地
      政事務所複丈日期為95年7月5日之土地複丈成果圖所示：
      編號Ｂ部分面積1381.36平方公尺土地分歸原告取得；編
      號Ａ部分面積828.82平方公尺土地分歸被告丁○○取得；
      編號Ｃ部分面積1381.36平方公尺土地分歸被告甲○○取
      得；編號Ｄ部分面積1381.36平方公尺土地分歸被告陳豐
      利取得；編號Ｅ部分面積174.03平方公尺土地由兩造按原
      共有比例保持共有，為適當之分割方法，爰判決如主文第
      一項所示。
五、又按關於共有物之分割，如依原物之數量按其應有部分之比
    例分配，價值顯不相當者，依其價值按其應有部分比例分配
    ，仍不失為以原物分配於各共有人，否則不顧慮經濟上之價
    值，一概按其應有部分核算之原物數量分配者，將顯失公平
    ，惟依其價值按應有部分比例分配原物，如有害經濟上之利
    用價值者，應認有民法第824條第3項之共有人中有不能按其
    應有部分受分配之情形，得以金錢補償之，有最高法院63年
    臺上字第2680號判例可資參照。查系爭土地依上開方案分割
    前，原告依其應有部分土地之價值為6,505,929元，分割後
    之價值為5,795,321元，價值減少710,608元；系爭土地依上
    開方案分割前，被告丁○○依其應有部分土地之價值為3,90
    3,557元，分割後之價值為3,268,536元，價值減少635,021
    元；系爭土地依上開方案分割前，被告甲○○依其應有部分
    土地之價值為6,505,929元，分割後之價值為7,038,654元，
    價值增加532,725元；系爭土地依上開方案分割前，被告丙○○依其應有部分土地之價值為6,505,929元，分割後之價
    值為7,318,833元，價值增加812,904元，此有宏宇不動產估
    價師事務所估價報告書可稽，被告甲○○、丙○○固辯稱希
    望能降低補償金額云云，然未提出其他補償金額之基準供本
    院審酌，本院審酌一切事項及揆諸上開說明，認仍以上開估
    價報告書鑑定之結果為兩造間補償之標準，較屬公允，即被
    告丙○○應補償原告710, 608元、應補償被告丁○○102,29
    6元；被告甲○○應補償被告丁○○532,725元，爰判決如主
    文第二項所示。
六、綜上所述，系爭土地依其使用目的並非不能分割，共有人間
    亦無不能分割之約定，然迄今未能協議分割，又本院審酌系
    爭土地之現有使用狀況、對外通行問題、位置、兩造分割之
    利益及意願等一切情狀，並以金錢補償因分割後之差額，故
    認附圖一所示之分割方案符合土地分割之經濟效用及共有人
    全體之利益，堪認係適當、公允之分割方法。從而，原告本
    於共有人之資格，起訴請求就系爭土地予以分割，即屬正當
    ，應予准許，本院因而准分割系爭土地及補償如主文第一項
    及第二項所示。
七、本件原告雖勝訴，惟本件係因分割共有物涉訟，由敗訴之被
    告負擔訴訟費顯失公平，本院爰審酌各共有人之應有部分比
    例，依民事訴訟法第80條之1規定，命勝訴之原告亦負擔一
    部分之訴訟費用，併予敘明。
八、結論：本件原告之訴為有理由，依民事訴訟法第78條、第80
    條之1、第85條第1項但書，判決如主文。
中    華    民    國    95    年    12    月    21    日
                  民事第二庭    法  官  翁金緞
以上正本係照原本作成
如對本判決上訴，須於判決送達後20日內向本院提出上訴狀
中    華    民    國    95    年    12    月    21    日
                                書記官  張豐榮


司法院資訊處製作；財團法人民間司法改革基金會備份。
